臺灣高等法院臺中分院民事判決　　　　 95年度重上字第113號
上　訴　人　乙○○
　　　　　　戊○○
前列二人共同
訴訟代理人　張奕群律師
被上訴人　　丁○○
　　　　　　己○○○
　　　　　　庚○○
　　　　　　丙○○
前列四人共同
訴訟代理人　陳昭全律師
複代理人　　甲○○
上列當事人間確認贈與無效等事件，上訴人對於中華民國95年7
月11日臺灣彰化地方法院95年度重訴字第53號第一審判決提起上
訴，並為訴之變更，本院於中華民國95年12月20日言詞辯論終結
，判決如下：
    主  文
上訴人變更之訴及上訴均駁回。
第二審訴訟費用（含上訴及變更之訴訴訟費用）由上訴人戊○○
負擔十五分之十四、上訴人乙○○負擔十五分之一。
    事實及理由
甲、程序方面：
一、按訴狀送達後，原告不得將原訴變更或追加他訴，但請求之
    基礎事實同一者，或不甚礙被告之防禦及訴訟之終結者，不
    在此限，民事訴訟法第255條第1項第2款、第3款、第7款定
    有明文。
二、本件上訴人先位之訴上訴聲明原為：「(一)原判決廢棄。(二)上
    開廢棄部分，確認被上訴人己○○○與被上訴人丙○○、庚
    ○○及丁○○等人就如附表一所示不動產，於民國94年8月
    29 日所為之贈與契約，及於94年9月30日以贈與為原因移轉
    所有權登記之物權行為部分無效。(三)上開廢棄部分，被上訴
    人己○○○與被上訴人丙○○就附表二所示之不動產，於94
    年12月23日所為之限制登記無效。(四)上開廢棄部分，被上訴
    人丙○○、庚○○及丁○○等三人就附表一所示不動產之所
    有權移轉登記應予塗銷；被上訴人丙○○就附表二所示不動
    產之限制登記應予塗銷。(五)上開廢棄部分，被上訴人己○○
    ○應將附表二所示不動產移轉登記予上訴人戊○○」（以上
    為先位聲明部分，備位聲明上訴聲明部分經上訴人於95年10
    月3日撤回，不再審究），嗣於95年10月3日在本院將前開聲
    明變更為：「(一)、原判決廢棄。(二)被上訴人己○○○與被上
    訴人丙○○、庚○○及丁○○間就附表一所示不動產，於94
    年8月29日所為之贈與行為應予撤銷（原為確認之訴，變更
    為撤銷之訴。）(三)被上訴人己○○○與被上訴人丙○○、庚
    ○○、丁○○間就附表一所示不動產，於94年9月30日向彰
    化縣彰化市地政事務所以贈與為原因所為之所有權移轉登記
    應予塗銷（未變更）。(四)被上訴人丙○○就附表二所示建物
    於94年12月23日經彰化縣彰化市地政事務所彰資字第256060
    號收件，所為之預告登記應予塗銷（未變更）。(五)被上訴人
    己○○○應將附表二所示建物移轉登記予上訴人戊○○（未
    變更）」（上訴人變更訴之聲明後，原聲明(三)「上開廢棄部
    分，被上訴人己○○○與被上訴人丙○○就附表二所示之不
    動產，於94年12月23日所為之限制登記無效。」已不存在）
    ，本院審酌上訴人就上開(二)聲明由確認之訴變更為撤銷之訴
    ，其請求權之基礎事實屬同一，核與民事訴訟法第466條第1
    項但書、第255條第1項第2款規定相符，自無庸徵得被上訴
    人同意，應予准許。
乙、實體方面：
壹、聲明部分：
一、上訴人方面：(一)原判決廢棄。(二)被上訴人己○○○與被上訴
    人丙○○、庚○○及丁○○間就附表一所示不動產，於94年
    8月29日所為之贈與行為應予撤銷。(三)被上訴人己○○○與
    被上訴人丙○○、庚○○、丁○○間就附表一所示不動產，
    於94年9月30日向彰化縣彰化市地政事務所以贈與為原因所
    為之所有權移轉登記應予塗銷。(四)被上訴人丙○○就附表二
    所示建物於94年12月23日經彰化縣彰化市地政事務所彰資字
    第256060號收件，所為之預告登記應予塗銷。(五)被上訴人己
    ○○○應將附表二所示建物移轉登記予上訴人戊○○。
二、被上訴人方面：上訴及變更之訴駁回。
貳、陳述及理由部分：
一、上訴人方面：
(一)、被上訴人己○○○於77年間邀上訴人乙○○為保證人，並由
　　上訴人乙○○以其所有不動產設定抵押權，向彰化縣花壇鄉
　  農會（下稱花壇鄉農會）借款新臺幣（下同）1,000萬元，
    被上訴人己○○○並承諾日後將以其所有如附表1、2所示不
    動產清償債務。詎被上訴人己○○○自92年9月間起即未按
    時向花壇鄉農會清償欠款，花壇鄉農會乃聲請臺灣臺北地方
    法院對上訴人乙○○核發支付命令，上訴人乙○○因而負擔
    債務，並已代償利息至少55,000元。被上訴人己○○○因罹
    失智症，自92年9月間起任由被上訴人丙○○陸續以贈與為
　　原因，將附表一所示土地贈與其餘被上訴人並辦畢所有權移
  　轉登記；另被上訴人己○○○雖於94年10月13日與上訴人戊
    ○○就附表二所示建物訂立贈與契約，被上訴人等人為規避
    履行債務，竟由被上訴人丙○○於94年12月23日將附表二所
    示建物辦理預告登記，均已妨害上訴人二人行使債權。被上
    訴人己○○○發覺後，已於95年1月6日立聲明書並公證，否
    認將不動產贈與其餘被上訴人及預告登記等情，復於聲明書
    內表示將附表二所示建物贈與上訴人戊○○，另起訴請求確
    認與其餘被上訴人所訂贈與契約、所有權移轉登記、預告登
    記無效，因其餘被上訴人得知不法行為已遭發覺，又強擄被
    上訴人己○○○逼其撤回訴訟。爰依民法第244條第1項、第
    4 項撤銷訴權之法律關係，求為判決：(一)確認被上訴人己○
　　○○與其餘被上訴人間就附表一所示土地，於94年8月29日
　  所訂立之贈與契約，及於94年9月30日以贈與為原因辦理所
    有權移轉登記之物權行為均無效；(二)確認被上訴人己○○○
    與被上訴人丙○○就附表二所示建物於94年12月23日辦理之
    預告登記無效；(三)被上訴人己○○○與其餘被告間就附表1
    所示土地之所有權移轉登記應予塗銷，被上訴人丙○○就附
    表二所示建物之預告登記應予塗銷；(四)被上訴人己○○○應
　　將附表二所示建物辦理所有權移轉登記予上訴人戊○○（備
  　位之訴部分業經上訴人撤回，不再論述。先位聲明(二)部分上
    訴後變更為撤銷之訴，聲明(三)部分因訴之變更而不存在）。
(二)、在本院補充陳述：
  (1)訴之聲明(二)、(三)請求之理由：被上訴人己○○○將附表一
    不動產無償贈與其餘被上訴人等，有土地登記簿謄本為證，
　　並為被上訴人所不爭執。被上訴人己○○○上開無償行為
　  有害及上訴人乙○○之債權：本件己○○○向花壇鄉農會借
    貸1,000萬元，而由乙○○提供花壇鄉○○段671號等筆土地
    設定最高限額抵押權1,450萬元。上開借貸雖然尚未屆清償
    期，但因己○○○已為86歲之人，且有中度失智症，依常情
    已無法就業或其他增加財產之能力或可能性，因此系爭附表
    一之不動產為其清償1,000萬元債務之來源，伊將之無償贈
    與其他被上訴人丙○○等三人，應可認定伊已無其他財產可
    以清償其向花壇鄉農會借貸之1,000萬元，勢必將拍賣上訴
    人乙○○提供抵押之不動產，乙○○自屬受害人。此與民法
    第244條第1項規定，係為保護債權人之債權，在債務人之無
    償行為害及債權時，可以行使撤銷之意旨相同，於本案之情
    形下亦應予適用，以保障債權人乙○○之債權。因此上訴人
    乙○○自可撤銷被上訴人間於94年8月29日所為之贈與行為
    ，及以贈與為原因所為之所有權移轉行為，而請求如訴之聲
    明(二)、(三)項所示。
  (2)訴之聲明(四)請求之理由：附表二之建物，業經被上訴人己
　　○○○於94年10月13日贈與上訴人戊○○，有上訴人提出之
  　「土地建築改良物贈與所有權移轉契約書」為證。被上訴
　　人等均知悉上開情事，故意又另立贈與契約，由己○○○贈
  　與其餘被上訴人三人，侵害戊○○受贈該建物之權利，並由
    丙○○辦理預告登記，應已構成民法184條第1項不法侵害或
    故意以背於善良風俗之方法加損害於他人之侵權行為，應依
    民法213條第1項回復原狀，即將該預告登記予以塗銷而如訴
    之聲明(四)所載。
  (3)訴之聲明(五)請求之理由：附表二之建物，已經己○○○立
　　贈與契約書贈與上訴人戊○○，且於事後辦理公證，依該公
　  證書之記載：「聲明人【即己○○○】業將座落彰化縣花壇
    鄉○○段第五七六建號（即門牌為：花壇鄉○○路88號）房
    屋贈與予戊○○」，該公證書與前立之贈與契約書相結合，
    應認該贈與屬「經公證之贈與」。即使單純依公證書上開
　　記載，亦已明白記載贈與之意思表示（贈與人、受贈人、贈
  　與標的等），亦生贈與已經公證之效力。上開贈與既屬民
　　法408條第2項「經公證之贈與」，己○○○自不得依同條文
    第1項予以撤銷。上訴人戊○○自得請求履行贈與契約，將
    該建物辦理移轉登記，而如訴之聲明(五)所載。
  (4)被上訴人陳述關於兩造父母之財產之分配、取得均與本件爭
    點無關。上訴人並未對母親（即被上訴人己○○○）不孝，
    否則其豈願十餘年來均與上訴人共同居住並接受奉養。本案
    系爭土地即係出租予第三人，租金即作為己○○○之生活費
    用。兩造之父、母先前對於其所有之財產，作如何分配、給
    予等，均非作子女所得置喙。被上訴人辯稱本被上訴人己○
    ○○向花壇鄉農會貸款1,000萬元，即係用以購買花壇鄉○
    ○段691、692、694、695、696號等土地等語，並非事實。
    按己○○○係在77年即向花壇鄉農會貸款1,000萬元（當時
    兩造之父尚健在）。而上開土地，上訴人乙○○係於82年間
    因「繼承」取得；上訴人戊○○係於92年間因「買賣」（向
    乙○○買得）取得另外二分之一，此有土地謄本可按，與該
    貸款無關。系爭土地並非顧秀士（已死亡）與己○○○生前
    即說好要留給被上訴人丙○○等三姐妹。如果屬實，顧秀士
    早於82年間即已過世，不可能十餘年來均未辦理移轉登記。
    上訴人戊○○並未有辱罵、作勢意圖毆打母親或要丁○○將
    母親帶離等行為。95年間己○○○在台北乙○○處短暫居住
    ，係在台大醫院就診，此有上訴人在原審提出之台大醫院總
    院檢驗及預約單可證，並無被上訴人所指將己○○○關在台
    北之情事。丙○○等三人先前利用己○○○有中度失智，嚴
    重記憶力、定向判斷力障礙之原因，向己○○○騙取代管印
    鑑章、系爭土地權狀，而後又將系爭土地以贈與為原因，移
    轉予渠等所有。己○○○發現上開情事，因此在95年1月6日
    邀請顧映庫、黃佳財為證人，在公證人處作成原證五之公證
    書，並要求丙○○等人將所有權歸還不成後，才提出訴訟要
    求確認贈與無效等，丙○○竟利用己○○○北上看診，在
    95年3月10日強行將母親自乙○○處帶回，強逼母親於3月13
    日簽立撤回上開訴訟外，並將系爭土地上房屋作公證書贈與
    丙○○等三人，及對母親提出民事訴訟，請求將上開房屋移
    轉予渠等三人，並利用法院之和解筆錄於3月31日，同意將
    房屋移轉予渠等三人（斯時己○○○早已於3月25日前即已
    經被迫移送美國居住老人獨居公寓）。
  (5)被上訴人辯稱上訴人戊○○「驅趕己○○○出門」等情，並
    不實在，依土地謄本記載，己○○○之女丙○○等人未經母
    親同意，將系爭土地以贈與為原因移轉予渠等三人所有，係
    發生在94年8、9月間（後來，95、3月間己○○○即受到非
    自由意願，被帶至美國），但是錄音帶卻是記載：「五月二
    十幾號下大雨，曾趕我出去」，時間上明顯矛盾，己○○○
    之錄音內容顯非出於自由意識，且非事實自明。因此被上訴
    人所陳述，戊○○知悉系爭土地遭移轉丙○○等人即辱罵，
    並在風雨天將己○○○趕出門等，並非事實。至於埔里鎮○
　　○○段426–42、426–86號土地部份，是己○○○因擔心三
    位女兒會將之貸款及過戶，因此才過戶給戊○○，移轉契約
    書復經己○○○親自簽名，且當時因印鑑在丙○○手上不願
    歸還，己○○○還特地去戶政事務所更換印鑑證明，將該土
    地移轉予戊○○，有移轉契約書、印鑑證明為證。
二、被上訴人則以：
(一)、上訴人先位之訴並無即受確認判決之法律上利益。被上訴人
    己○○○向花壇鄉農會之借款，均按月由存款簿扣款清償，
    雖曾因不知存款不足，致花壇鄉農會聲請對上訴人乙○○核
    發支付命令，然經溝通並繳清欠款後，花壇鄉農會並未聲請
    對上訴人乙○○之財產強制執行，目前繳息正常，而上訴人
    乙○○亦未曾向花壇鄉農會清償被上訴人己○○○之借款本
    息，對被上訴人己○○○並無求償權或取得保證人之代位權
    ，上訴人乙○○所提花壇鄉農會收入傳票雖記載存入被上訴
    人己○○○預收款共55,000元，但否認係上訴人乙○○代償
    款項。被上訴人己○○○因一生所賺得之土地已大部分登記
    在上訴人名下，為免上訴人再行侵吞附表一所示土地，乃將
    之移轉予其餘被上訴人所有，及由被上訴人丙○○就附表二
    所示建物辦理預告登記，並非失智所致，且被上訴人己○○
    ○目前尚有數筆財產，已超過55,000元。被上訴人己○○○
  　已就附表二所示建物與其餘被上訴人訂立贈與契約，並申請
    辦理所有權移轉登記，上訴人戊○○竟以被上訴人己○○○
    名義異議，而遭地政機關駁回，被上訴人乃轉而透過訴訟取
    得臺灣臺中地方法院和解筆錄，以憑辦理，詎又遭上訴人聲
    請假扣押予以阻撓，迄今仍未辦畢登記。上訴人戊○○所提
    與被上訴人己○○○訂立之贈與契約，並非真正，縱或有之
    ，連同其所提之聲明書均係詐欺、脅迫被上訴人己○○○而
    書立，爰以95年5月9日答辯狀繕本之送達撤銷意思表示，則
    被上訴人己○○○已無贈與附表二所示建物之義務；縱被上
    訴人己○○○撤銷意思表示於法未合，因前開聲明書僅係被
    上訴人己○○○個人之聲明，並非與上訴人戊○○所訂經公
    證之贈與契約，復未辦理移轉登記予上訴人戊○○，爰以同
    上答辯狀繕本之送達撤銷贈與，則被上訴人己○○○亦無贈
    與附表二所示不動產之義務。
(二)、在本院補充陳述：
　(1)本案事實情況及被上訴人己○○○向彰化縣花壇鄉農會貸款
  　1,000萬元之緣由：查上訴人戊○○及乙○○二人均為被
    上訴人己○○○之子。被上訴人己○○○今年已高齡86歲，
    所得財產幾已全數遭過戶至上訴人二人名下。被上訴人己○
    ○○一生含辛茹苦，惟盼二子感念知悉。然上訴人二人不僅
    未能反哺並體會被上訴人己○○○身為母親之用心良苦，卻
    反而貪婪無饜，又對被上訴人己○○○及三位姊妹（即被上
    訴人丙○○、庚○○及丁○○三人）提出本件訴訟，著實令
    被上訴人己○○○寒心，合先說明。次查座落彰化縣花壇
    鄉○○路上之花壇鄉○○段671、672、673、674、675、676
    、677、677－1、678、681、681－1、682、683、684、685
    、686、687、688－1、688及693等地號之土地，均為被上訴
    人己○○○及先夫顧秀士以上訴人二人名義登記信託之財產
    。之後，依上訴人二人之請求，被上訴人己○○○及先夫又
    購買彰化縣花壇鄉○○段691、692、694、695及696等地號
    土地，以使上訴人擁有之前開土地更大、店面更多。此乃以
    被上訴人己○○○出名、上訴人乙○○擔任人保並提供物保
    之方式，向彰化縣花壇鄉農會貸款1,000萬元所購得之土地
    ，曾先過戶至先夫顧秀士名下，嗣先夫過逝後，上訴人二人
    要求母親及三姊妹拋棄，由上訴人二人完全繼承父親財產。
    上開總共近2000坪之土地，分別出租予麥當勞、豐田汽車
    公司及中古汽車公司，收入全由上訴人二人取得，被上訴人
    己○○○從未過問，上訴人二人亦無協助被上訴人己○○○
    向彰化縣花壇鄉農會繳納貸款1,000萬元之本金及利息。查
    被上訴人己○○○按月繳息，由其花壇鄉農會存簿扣款（帳
    號0000000000000），惟被上訴人己○○○曾因不知存簿帳
    戶之金額不足，致花壇鄉農會無法逕予扣款而對上訴人乙○
    ○核發支付命令，後經被上訴人與農會溝通並繳清欠款後，
    目前該借款繳息正常，此有花壇鄉農會回覆原審之函足稽（
    原審卷第238頁參照）。再查顧秀士過世後，上訴人戊○
    ○繼承了彰化縣花壇鄉○○段價值最高之205、206、206－1
    、207、208、209、210、210－1、211、214、218、219、
    220 等地號土地。又上訴人二人雖已取得上開價值極為高昂
    之土地，已衣食無缺，惟上訴人二人並不滿足，仍瞞著被上
    訴人己○○○，而將被上訴人己○○○名下之彰化縣花壇鄉
    ○○段1231、1242、1243、1244、1253及1254等地號土地、
    彰化縣花壇鄉○○段44地號土地、彰化縣花壇鄉○○段516
    地號土地，甚至被上訴人己○○○娘家給予被上訴人己○○
    ○之南投縣埔里鎮○○○段426－42及426－86地號土地，偷
    偷以被上訴人己○○○之名義過戶至渠等二人名下。查上開
    遭上訴人侵吞之土地，均屬上訴人無償取得，時間多在被上
    訴人己○○○向農會貸款之後，且其地價多超過1,000萬元
    ，惟上訴人兄弟二人迄今不僅未曾清償上開農會債務，反而
    控告其三姊妹，其所為行逕著實令人不齒。因被上訴人己
    ○○○一生辛苦所賺得之土地大部分均已在上訴人兄弟二人
    之名下，被上訴人己○○○顧及與先夫生前說好要留給三位
    女兒（即被上訴人丙○○、庚○○及丁○○三人）之彰化縣
    花壇鄉○○段474、474－1、476、476－1、477、477－1、
    479、479－1、480、480－1、482、482－1、483、483－1、
    485及485－1地號土地，為免上訴人兄弟二人貪得無厭、侵
    吞該財產，乃於94年間將上開土地移轉登記予被上訴人丙○
    ○、庚○○及丁○○三人共有。詎上訴人戊○○知悉後，竟
    大聲辱罵母親，甚至作勢意圖毆打，在風雨天傳簡訊給大女
    兒（即被上訴人丁○○，為啞人），叫被上訴人丁○○馬上
    將老母（即被上訴人己○○○）帶走。惟之後，為阻撓被上
    訴人己○○○對女兒之贈與，上訴人戊○○又將己○○○帶
    回，置於其控制之下，逼迫己○○○簽下如上訴人原審起訴
    狀證物五所示之聲明書。95年間，上訴人二人又將被上訴
    人己○○○關在台北長達兩個多月，直至小女兒（即被上訴
    人庚○○）自美返台，在中和市安平派出所警察之協助下，
    始將被上訴人己○○○救出。故為免類似情況再度發生，日
    前被上訴人己○○○已隨同小女兒庚○○返回美國靜養。
    以上即為本案事實情況及被上訴人己○○○向彰化縣花壇鄉
    農會貸款1,000萬元之緣由。
  (2)上訴人乙○○對被上訴人己○○○並無任何債權存在，無權
    撤銷被上訴人間之贈與行為：
    按「保證人向債權人為清償後，於其清償之限度內，承
　　　受債權人對於主債務人之債權。」，乃民法第749條規定
　　　之明文。按依前所述，上訴人乙○○迄今並無代被上訴人
　　　己○○○向花壇鄉農會清償任何款項，故上訴人乙○○並
　　　未對被上訴人己○○○取得求償權或民法第749條所規定
　　　之保證人代位權，目前並非被上訴人己○○○之債權人，
  　　自無權撤銷被上訴人己○○○所為贈與被上訴人丙○○、
    　庚○○及丁○○等三人如上訴人上訴理由狀附表所示不動
      產之行為。
    況退萬步言，被上訴人己○○○除有原審被證13所示之財
      產外，於彰化縣花壇鄉農會（帳號0000000000000）及花
      壇郵局（帳號00000000000000）均有數十萬元之存款，另
      94年11 月15日時亦有南投縣埔里鎮○○○段426－42及
      426－86等二筆地號土地（原審卷第156頁以下之被證六參
      照），總額超過1,000萬元，故被上訴人己○○○94年8月
      29 日贈與被上訴人丙○○、庚○○及丁○○三人如上訴
      人上訴理由狀附表所示不動產之行為，亦無害及上訴人債
      權之情事，上訴人自無從援引民法第244條第1項撤銷之餘
      地。
  (3)被上訴人己○○○業將彰化縣花壇鄉○○路88號之建物贈與
    被上訴人丙○○、庚○○及丁○○等三人所有。按因彰化縣
    花壇鄉○○段576建號、門牌為彰化縣花壇鄉○○路88號之
    鋼骨造一層建物（以下簡稱系爭建物），坐落於被上訴人己
　　○○○贈與被上訴人丙○○、庚○○及丁○○等三人所有之
  　花壇鄉○○段474、479、480及485等四筆地號土地上，故被
    上訴人己○○○業將其贈與被上訴人丙○○、庚○○及丁○
    ○等三人，並委請代書張惠玲代為辦理相關登記事宜，此有
    被證七所示之土地登記申請書、贈與公契及財政部台灣省中
    區國稅局之贈與稅繳清證明書及經被上訴人四人於95年3 月
    16日公證之贈與契約書足稽。詎於辦理期間，上訴人戊○○
　  竟以被上訴人己○○○之名義提出異議，致上開建物之登記
    申請遭彰化縣彰化市地政事務所駁回，無法辦理。被上訴人
    四人無奈僅得透過訴訟，並取得台灣台中地方法院95年度訴
    字第785號和解筆錄。詎被上訴人擬依上開和解筆錄辦理登
    記時，上訴人竟又以提出本件訴訟並聲請對上開建物假扣押
　　之方式，作為干擾，致系爭建物之移轉登記迄今仍無法辦理
  　。茲因被上訴人己○○○本有權將其名下不動產贈與被上訴
    人丙○○、庚○○及丁○○等三人所有，而非上訴人所得置
    喙，故上訴人主張被上訴人故意另立贈與契約並由丙○○辦
    理預告登記已構成侵權行為云云，顯屬無稽。
  (4)被上訴人己○○○並無移轉系爭建物予上訴人之義務查被上
　　訴人己○○○並無將系爭建物贈與上訴人戊○○之意，印像
　  中亦無簽立如上訴人原審起訴狀證物四所示之契約書，惟退
    步言，被上訴人己○○○縱有簽立該契約書（假設語氣），
    應係經上訴人戊○○詐騙後而為。且經查上訴人原審起訴狀
    證物五所示之聲明書，亦係在上訴人戊○○控制逼迫下所為
    。因上訴人原審起訴狀證物四所示契約書及證物五所示聲明
    書，係屬被上訴人己○○○遭上訴人戊○○詐欺及脅迫而為
    之意思表示，被上訴人己○○○已於原審以95年5月9日之民
    事答辯狀主張將上開被詐欺及被脅迫而為之意思表示全部撤
    銷，故被上訴人己○○○並無移轉系爭建物所有權予上訴人
    戊○○之義務。況退萬步言，假設鈞院經審核後，仍認被上
    訴人己○○○與上訴人戊○○就系爭建物存有贈與之法律關
    係者（假設語氣），惟依民法第406條規定「稱贈與者，謂
  　當事人約定，一方以自己之財產無償給與他方，他方允受之
    契約」觀之，贈與係屬贈與人與受贈人間之「契約」，而非
    其中任一人之「單方聲明」。因上訴人原審起訴狀證物五所
    示之聲明書，僅係被上訴人己○○○個人之聲明，並非被上
    訴人己○○○與上訴人戊○○就系爭建物所成立之贈與公證
    契約書（註：被上訴人於原審所提之被證八，始屬經公證之
    贈與契約書）系爭建物之所有權尚未移轉登記予上訴人戊○
    ○取得，故被上訴人己○○○自亦得援引民法第408條第1項
    規定「贈與物之權利未移轉前，贈與人得撤銷其贈與。其一
    部已移轉者，得就其未移轉之部分撤銷之。」，撤銷對上訴
    人戊○○之贈與，因被上訴人己○○○已於原審以95年5 月
    9日之民事答辯狀主張並聲明撤銷對上訴人戊○○贈與系爭
    建物之意思表示。準此，被上訴人己○○○與上訴人戊○○
    間之贈與既經撤銷而不存在，上訴人戊○○自亦無權要求被
    上訴人己○○○移轉系爭建物之所有權。
  (5)又上訴人一再聲稱「被上訴人己○○○因年紀漸長而出現失
　　智之情況，迨至民國94年4月間已達中度失智症而有嚴重記
    憶力、定向、判斷力之障礙」云云，惟查：
    上訴人係以被上訴人己○○○為本案之被告，而並提出本
　　　件訴訟，惟因事實上被上訴人己○○○並無上訴人所稱之
  　　上開情事，故實不知上訴人究係立於何造之立場而為上開
    　之陳述？
    再查被上訴人己○○○並無任何失智之情事，此有被上訴
　　　人己○○○之健康狀況聲明書及台中榮民總醫院之診斷證
  　　明書足稽。
    又倘上訴人上開所述屬實（假設語氣），則上訴人乙○○
　　　於其所稱之94年4月以後之94年8月29日將被上訴人己○○
  　　○名下所有之彰化縣花壇鄉○○段516地號土地以「買賣
    　」為原因移轉登記至其名下，及戊○○於94年11月15日將
      被上訴人己○○○名下所有之南投縣埔里鎮○○○段426
      －42及426－86等二筆地號土地以「贈與」為原因移轉登
      記至其名下之行為，暨上訴人原審起訴狀證物四所示之契
      約書其訂約日為94年10月13日、證物五所示之聲明書之日
      期為95年1月16日等，均顯有弊端，此亦足見上訴人之主
      張不實。
  (6)再上訴人原審證物九之起訴狀乃上訴人自行提出，被上訴人
　　己○○○並不知悉。被上訴人己○○○嗣後知悉上訴人擅以
  　其名義提出訴訟後，已將之撤回，並提出原審證物十二所示
    之撤回起訴狀（原審卷第233頁以下參照），併予說明。
  (7)綜上所述，因上訴人並非被上訴人之債權人，被上訴人亦無
　　侵害上訴人權利之情事，且被上訴人己○○○本有權將其名
  　下不動產贈與被上訴人丙○○、庚○○及丁○○等三人所有
    ，而非上訴人所得置喙，顯見上訴人之上訴實屬無理。
三、兩造就下列事實不爭執，堪信為真，並得採為判決基礎：
(一)、被上訴人己○○○於77年間邀上訴人乙○○為保證人，並由
    上訴人乙○○以登記為其所有之不動產設定抵押權，向花壇
    鄉農會借款1,000萬元，自93年11月2日起均如期繳息，並於
    95年1月12日辦理展期續貸，花壇鄉農會未曾對上訴人乙○
    ○、被上訴人己○○○之財產聲請強制執行。
(二)、花壇鄉農會曾聲請臺灣臺北地方法院於93年2月23日對上訴
    人乙○○核發93年度促字第4128號支付命令，上訴人乙○○
    應清償花壇鄉農會1,000萬元，及自92年9月2日起至清償日
    止，按年息5.4％計算之利息，暨自92年10月3日起至清償日
    止，其逾期在6個月以內者，按上開利率10％，逾期超過6個
    月者，按上開利率20％計算之違約金。
(三)、附表一所示土地原為被上訴人己○○○所有，於94年8月29
    日與其餘被上訴人訂立贈與契約，再於94年9月30日以贈與
    為原因辦理所有權移轉登記予其餘被上訴人。
(四)、附表二所示建物為被上訴人己○○○所有，於94年12月23日
    由被告丙○○辦理預告登記。
(五)、被上訴人己○○○曾於95年1月6日立聲明書並公證。
(六)、被上訴人己○○○曾於95年2月16日具狀起訴請求確認與其餘
　　被告所訂贈與契約、所有權移轉登記、預告登記無效，嗣於
  　95 年3月13日撤回訴訟。
(七)、被上訴人己○○○所有坐落彰化縣花壇鄉○○段512地號土地
　　面積10.68平方公尺，每平方公尺公告現值34,000元，其價
  　值已逾55,000元。
四、經查：
(一)、上訴人主張被上訴人己○○○與被上訴人丙○○、庚○○、
    丁○○間就附表一所示不動產，於94年8月29日所為之贈與
    行為應予撤銷，於94年9月30日向彰化縣彰化地政事務所以
    贈與為原因所為之所有權移轉登記應予塗銷民法第244條部
    分：
  (1)被上訴人己○○○將附表一所示不動產無償贈與其他被上訴
    人並已辦妥所有權移轉登記之事實，有土地登記簿謄本一份
    在原審卷為證，且為兩造所不爭，堪信為真。至於上訴人主
    張被上訴人己○○○上開無償之贈與行為害及上訴人乙○○
　　之債權，上訴人自得依民法第244條第1項規定撤銷之，並請
  　求兩造將上開所有權移轉登記予銷塗一節，則為被上訴人否
    認，並以前詞抗辯，是此部分應予審究者為上訴人主張撤銷
    被上訴人間之贈與行為，並請求塗銷所有權移轉登記，是否
    有理由？
  (2)按「債務人所為之無償行為，有害及債權者，債權人得聲請
　　法院撤銷之」，民法第244條第1項定有明文，是得提起撤銷
  　之訴者，限於債權被詐害之債權人，如非債權人，則不得依
    該條規定提起撤銷之訴，自不待言。本件上訴人主張其係被
    上訴人己○○○之債權人，係以被上訴人己○○○向花壇鄉
　  農會借貸1,000萬元，由被上訴人乙○○提供花壇鄉○○段
    671號等筆土地設定最高限額抵押權1,450萬元，上開借貸雖
    尚未屆清償期，但因己○○○已為86歲之人，且有中度失智
    症，依常情已無法就業或有其他增加財產之能力或可能性，
    因此系爭附表一之不動產應係其將來清償1,000萬元債務之
    來源，被上訴人己○○○將之無償贈與其他被上訴人三人，
    自可認定被上訴人己○○○已無其他財產足以清償其向花壇
    鄉農會借貸之1,000萬元，將來勢必要拍賣上訴人乙○○提
    供抵押之上開不動產，乙○○預計將來就會對被上訴人己○
    ○○有債權存在，此與民法第244條第1項規定係為保護債權
    人之債權，在債務人之無償行為害及債權時，可以行使撤銷
    之意旨相同，於本案之情形下亦應予適用，以保障債權人乙
    ○○之債權等語為據。惟查，上訴人乙○○雖係被上訴人己
    ○○○向花壇鄉農會貸款1,000萬元之抵押債務人，惟上訴
    人乙○○並未為被上訴人己○○○清償上開1,000萬元貸款
    債務之事實，為上訴人所不爭執（見本院卷第55頁），上訴
    人既未代被上訴人己○○○清償上開貸款債務1,000萬元，
    自難謂其已因代償行為而取得對被上訴人己○○○之債權，
    至於將來債權人會採取何種方式求償，或是否會向抵押債務
    人求償，均屬未定之數，自難僅因上訴人乙○○係為己○○
    ○提供不動產為擔保之抵押權設定債務人即謂其已對被上訴
    人己○○○取得債權，而為被上訴人己○○○之債權人。此
    外，上訴人復未舉他證證明其對被上訴人己○○○有何債權
    存在，揆諸前開法條規定，上訴人基於被上訴人己○○○債
    權人地位，訴請法院撤銷被上訴人間於94年8月29日就附表
    一所示不動產之贈與行為，並塗銷兩造間於94年9月30日向
    彰化縣彰化地政事務所以贈與為原因所為之所有權移轉登記
    ，自屬無據，不應准許。
(二)、上訴人主張被上訴人丙○○就附表2所示建物於94年12月23
    日經彰化縣彰化地政事務所彰資字第256060號收件，所為之
    預告登記應予塗銷，被上訴人己○○○應將附表二所示建物
　　移轉登記予上訴人戊○○部分：按「贈與者，謂當事人約定
　  ，一方以自己之財產無償給與他方，他方允受之契約」，民
    法第406條定有明文，又「贈與物之權利未移轉前，贈與人
    得撤銷其贈與。其一部已移轉者，得就其未移轉之部分撤銷
    之。前項規定，於經公證之贈與，或為履行道德上義務而為
    贈與者，不適用之」，民法第408條亦有規定，再民法第408
    條第2項所稱經公證之贈與，係指經公證之贈與契約，如僅
    贈與之要約經公證，即難認係民法第408條第2項不規定不得
    撤銷之贈與契約，合先明。經查，上訴人戊○○主張被上
    訴人己○○○曾就附表二所示建物與其訂立贈與契約一節，
    固據其提出94年10 月13日贈與所有權移轉契約書為證（見
    原審卷第51至52頁），惟為被上訴人否認該契約書之真正，
    上訴人復未舉他證以證明該契約書為真，已難認雙方訂有該
    贈與契約。至上訴人戊○○主張被上訴人己○○○於95年1
    月6日簽立聲明書表示將附表二所示建物贈與上訴人戊○○
    ，該聲明書業經公證一節，雖據其提出95年1月6日公證書與
    聲明書為證（見原審卷第53至57頁），然被上訴人己○○○
    請求公證者為聲明書，該聲明書之內容為：「立聲明書人己
    ○○○原名下所有座落彰化縣花壇鄉○○段第四七四、四七
    四之一、四七六、四七六之一、四七七、四七七之一、四七
    九、四七九之一、四八０、四八０之一、四八二、四八二之
    一、四八三、四八三之一、四八五、四八五之一等地號土地
    （下稱系爭土地），均為聲明人所有，聲明人並無意願轉讓
    或贈與任何第三人，惟前開土地竟於民國九十四年九月三十
    日遭丙○○、庚○○及丁○○等三人以贈與為由而向彰化地
    政事務所申請所有權移轉登記；於聲明人不知情之情況下，
    丙○○更就聲明人業已贈與戊○○之彰化縣花壇鄉○○段第
    五七六建號（即門牌為：花壇鄉○○路88號）房屋設定預告
    登記，前開行為不僅違反聲明人之意願，亦嚴重損害聲明人
    之權利，為此特聲明以下事項：一、系爭土地之贈與行為未
    經聲明人同意，除各該贈與行為無效外，聲明人並主張撤銷
    對丙○○、庚○○及丁○○等三人之贈與，該三人應將所有
    權回復於聲明人名下。二、丙○○、庚○○及丁○○等三人
    以聲明人名義向第七商業銀行申請貸款、設定抵押權及地上
    權等行為，聲明人並未受告知其詳情，各該貸款及權利設定
    等事項應由實際行為人負清償及塗銷而與聲明人無關，若未
    確實處理，聲明人將依法追究行為人之法律責任。三、聲明
    人業將座落彰化縣花壇鄉○○段第五七六建號（即門牌為：
    花壇鄉○○路88號）房屋贈與戊○○，關於丙○○於各建號
    所設定之限制登記，聲明人事先並不知悉，事後亦不同意，
    應由丙○○負責處理，否則聲明人將依法追究相關人等之法
    律責任。」等語（見原審卷第55、56頁），該內容為被上訴
    人己○○○單方面之意思表示及陳述，核與贈與契約應由贈
    與者及受贈與者雙方意思表示合致之要件不符，該聲明書並
    非贈與契約，上訴人戊○○亦難據該聲明書主張其與被上訴
    人己○○○間就附表二所示建物有贈與契約存在。又縱退步
    言之，縱認上訴人戊○○主張上開94年10月13日之「建築改
    良物贈與所有權移轉契約書」之贈與契約 (見原審卷第51
    頁至52頁)不虛，惟因該契約並未經公證手續，且被上訴人
    己○○○亦已於95年5月9日在原審以答辯狀繕本之送達為撤
    銷上開贈與契約與聲明書內表示贈與之意思表示，上訴人戊
    ○○亦已收受該答辯狀，並在原審具狀表示意見（見原審卷
    第93、200頁），上訴人戊○○與被上訴人己○○○間之上
    開贈與契約既經撤銷，被上訴人己○○○自無將附表二所示
    建物所有權移轉登記予上訴人戊○○之義務。再按所有人於
    法令限制範圍內，得自由使用、收益、處分其所有物，並排
    除他人之干涉，民法第765條定有明文。經查，被上訴人己
    ○○○將其所有附表二所示建物贈與被上訴人丙○○，乃民
    法第765條規定所有權人自由處分其財產之權利，並無不法
    性，核與故意或過失不法侵害他人權利之侵權行為有別，上
    訴人主張被上訴人己○○○將附表二所示建物贈贈與被上訴
    人丙○○並為預告登記，共同侵害其受贈該建物之權利，自
    屬無據，是上訴人依民法第184條第1項、第213條第1項規定
    ，請求被上訴人丙○○將該預告登記予以塗銷，自屬無據，
    不應准許。
五、至上訴人主張被上訴人己○○○已達中度失智，有嚴重記憶
    力、定向、判斷力之障礙，是否有訴訟能力及委任他人為訴
    訟代理人之能力，應予查明部分，固據其提出94年10月18日
    國立台灣大學醫學院附設醫院出具之診斷證明書一份在本院
    卷為據（見本院卷第42頁）。然查，被上訴人己○○○於95
    年3月16日前往台中榮民總醫院接受門診診斷結果為：「意
    識清楚，無明顯認知功能障礙」等情，有該院診斷證明書影
    本一份在原審卷可稽（見原審卷第213頁），另被上訴人己
    ○○○於95年4月4日出具之健康狀況聲明書載明：「立聲明
    書人己○○○，前曾於民國95年3月16日由行政院國軍退除
    役官兵輔導委員會台中榮民總醫院診斷意識清楚，無明顯認
    知功能障礙（參附件一）。目前人在美國洛杉磯由Dr.Oscar
    L.Chien M.D.醫師檢查亦證明意識清楚，無認知損傷（參附
    件二）。另本人由長媳蕭月霞安排為便於本人次子戊○○聘
    僱菲傭，前曾於國立台灣大學醫學院附屬醫院診斷患有失智
    症，應屬不實，爰特聲明如上」，並經美國洛杉磯台北經濟
    文化辦事處公證一節，有健康狀況聲明書影本一份在原審卷
    可稽（見原審卷第242頁），嗣再於95年4月20日委任被上訴
    人丙○○為本件訴訟之訴訟代理人，並提出經洛杉磯台北經
    濟文件辦事處公證之委任狀一份附在原審卷（見原審卷第
    100頁正反面），自堪信被上訴人己○○○於被訴時及委任
    丙○○為訴訟代理人訟其時並無上訴人主張之訴訟能力有欠
    缺情形，上訴人上開主張，並不足採。
六、綜上所述，上訴人請求撤銷被上訴人間就附表一所示不動產
    之贈與契約、並將附表一所示不動產移轉登記予以塗銷、被
    上訴人丙○○應塗銷就附表二所示建物之預告登記、被上訴
    人己○○○應將附表二所示建物移轉登記予上訴人戊○○，
    均無理由，不應准許，既如前述，是上訴人在本院以變更之
    訴，請求撤銷被上訴人間就附表一所示不動產之贈與行為，
    即屬無據，不應准許。原審因而駁回上訴人關於被上訴人應
    將附表一所示不動產移轉登記予以塗銷、被上訴人丙○○應
    將附表二所示建物之預告登記予以塗銷、被上訴人己○○○
    應將附表二所示建物移轉登記予上訴人戊○○部分之請求，
    核無不合，上訴論旨指摘原判決此部分不當，求予廢棄，為
    無理由，應予駁回。
七、本件判決事證已臻明確，兩造其餘攻擊防禦方法及舉證，核
    對判決結果不生影響，爰不逐一論述，附此敘明。
據上論結，本件上訴及變更之訴均無理由，依民事訴訟法第449
條第1項、第78條、第85條第1項後段，判決如主文。
中　　華　　民　　國　　96　　年　　1　　月　　4　　日
                      民事第六庭審判長法　官  袁再興
                                      法　官  盧江陽
                                      法　官  陳賢慧
以上正本係照原本作成。
如對本判決上訴，須於收受判決送達後二十日內向本院提出上訴
書狀，其未表明上訴理由者，應於提出上訴後二十日內向本院提
出上訴理由書 (須按他造人數附具繕本)。上訴時應提出委任律
師為訴訟代理人之委任狀。具有民事訴訟法第四百六十六條之一
第一項但書或第二項之情形為訴訟代理人者，另應附具律師及格
證書及釋明委任人與受任人有該條項所定關係之釋明文書影本。
                                      書記官　金珍華
中　　華　　民　　國　　96　　年　　1　　月　　4　　日
~FO:
附表一：
┌──────────────┬──┬────────┐
│地號                        │地目│面積（平方公尺）│
├──────────────┼──┼────────┤
│彰化縣花壇鄉○○段474地號   │ 建 │          204.18│
├──────────────┼──┼────────┤
│彰化縣花壇鄉○○段474之1地號│ 建 │            4.11│
├──────────────┼──┼────────┤
│彰化縣花壇鄉○○段476地號   │ 田 │           58.41│
├──────────────┼──┼────────┤
│彰化縣花壇鄉○○段476之1地號│ 田 │            4.09│
├──────────────┼──┼────────┤
│彰化縣花壇鄉○○段477地號   │ 田 │           56.69│
├──────────────┼──┼────────┤
│彰化縣花壇鄉○○段477之1地號│ 田 │            4.09│
├──────────────┼──┼────────┤
│彰化縣花壇鄉○○段479地號   │ 建 │          204.25│
├──────────────┼──┼────────┤
│彰化縣花壇鄉○○段479之1地號│ 建 │            4.11│
├──────────────┼──┼────────┤
│彰化縣花壇鄉○○段480地號   │ 建 │          438.23│
├──────────────┼──┼────────┤
│彰化縣花壇鄉○○段480之1地號│ 建 │            8.82│
├──────────────┼──┼────────┤
│彰化縣花壇鄉○○段482地號   │ 田 │          115.69│
├──────────────┼──┼────────┤
│彰化縣花壇鄉○○段482之1地號│ 田 │            8.76│
├──────────────┼──┼────────┤
│彰化縣花壇鄉○○段483地號   │ 田 │           51.72│
├──────────────┼──┼────────┤
│彰化縣花壇鄉○○段483之1地號│ 田 │            4.27│
├──────────────┼──┼────────┤
│彰化縣花壇鄉○○段485地號   │ 建 │          219.07│
├──────────────┼──┼────────┤
│彰化縣花壇鄉○○段485之1地號│ 建 │            4.40│
└──────────────┴──┴────────┘
附表二：
┌─────────┬─────────┬────────┐
│建號              │門牌號碼          │面積（平方公尺）│
├─────────┼─────────┼────────┤
│彰化縣花壇鄉○○段│彰化縣花壇鄉○○路│         395.60 │
│576建號           │88號              │                │
└─────────┴─────────┴────────┘
　　　　　　　　　　　　　　　　　　　　　　　　　　　Ｃ
